臺北高等行政法院判決　　　　　　　　　　　　　　 九十年度訴字第一○六六號
　　　　　　　　　　　　　　　.
　　原　　　告　甲○○即伍康.
　　被　　　告　財政部
　　代　表　人　李庸三（局長）
　　訴訟代理人　丙　○
　　　　　　　　乙○○
　　　　　　　　丁○○
右當事人間因限制出境事件，原告不服行政院中華民國八十九年十二月五日台八十九
訴字第三四一七八號訴願決定，提起行政訴訟，本院判決如左：
　　主  文
原告之訴駁回。
訴訟費用由原告負擔。
　　事  實
一、事實概要：原告因欠繳土地增值稅（含滯納金）新台幣（下同）五、七九八、○
    ○九元及行政救濟利息一六、五七五元，合計五、八一四、五八四元，經台北市
    稅捐稽徵處函報被告以民國八十九年六月十三日台財稅字第○八九○○三七二八
    三號函請內政部警政署入出境管理局（以下簡稱境管局）限制原告出境，經境管
    局以八十九年六月十九日（八九）境愛岑字第七七九六七號書函不許原告出境。
    原告不服，提起訴願，遭決定駁回，遂提起行政訴訟。
二、兩造聲明：
    (一)原告聲明：請求撤銷原處分及訴願決定。訴訟費用由被告負擔。
    (二)被告聲明：如主文所示。
三、兩造之爭點：
    (1)原告原所有台北市○○區○○段七十六地號持分土地及其地上建物台北市○○
      ○路三十六之二號三樓、三十八之一號三樓及三十八之二號三樓，於法院拍定
      前一年內，是否有出租或供營業使用？
    (2)原告原所有系爭房地經台灣士林地方法院強制執行，執行所得共計四千零五十
      六萬元，扣繳土地增值稅一、一一一、九二四元後（台北市稅捐稽徵處士林分
      處原以「自用住宅用地」稅率核課土地增值稅一、一一一、九二四元），尚餘
      三九、四四八、○七六元，均全部清償予新竹企銀新社分行。嗣台北市稅捐稽
      徵處士林分處以該系爭土地有作營業使用而改以「一般用地」稅率核課土地增
      值稅，補徵原告五、七九八、○○九元及行政救濟利息一六、五七五元，合計
      五、八一四、五八四元，此補徵處分有無違反信賴保護原則？
    (3)被告以原告欠稅達五、八一四、五八四元，依稅捐稽徵法第二十四條第三項及
      限制欠稅人或欠稅營利事業負責人出境辦法第二條第一項規定，函請境管局限
      制原告出境，是否符合比例原則？與憲法保護遷徙自由之規定是否相牴觸？
　　(一)原告主張：
      (1)原告原所有之系爭房地於八十五、八十六年間早無供作補習班營業使用，台
        北市稅捐稽徵處士林分處原以「自用住宅用地」核課土地增值稅本屬合法，
        其後卻以「一般用地」稅率核課土地增值稅自屬違法；被告自不得執此違法
        之補徵稅額處分函請境管局限制原告出境：
        按土地稅法第九條規定：「本法所稱之自用住宅用地，指土地所有權人或
          其配偶、直系親屬於該地辦峻戶籍登記，且無出租或供營業用之住宅用地
          。」同法第三十四條第一項、第二項復規定：「土地所有權人出售其自用
          住宅用地者，都市土地‧‧‧其土地增值稅統就該部分土地漲價總數額按
          百分之十徵收之‧‧‧」「前項土地於出售前一年內，曾供營業使用或出
          租者，不適用前項規定」。次從該條課徵土地增值稅之目的而言，若所有
          權人以該地作營業或出租使用，則因此所取得之收益實係投資土地所得之
          收益，始有課徵較高土地增值稅之必要；若所有權人根本未利用該土地取
          得何等收益，而僅係供居住使用，則應繳納之土地增值稅自應較低（10%
          ）；是該條所謂「供營業使用或出租」（即土地所有權人是否確有以該地
          從事營業或出租使用）應由稅捐稽徵機關從實質上認定，不得僅憑納稅單
          據或其他書面證件、登記而作形式上認定，否則即對實質上未做營業或出
          租使用之土地所有權人產生不公之結果，此亦為何稅捐稽徵機關應派員至
          現場實地勘察認定，並拍照存證，以從實質上認定系爭土地究竟有否供作
          營業或出租使用之故。
        查原告原所有之系爭房地自八十四年起即進入法院拍賣程序，當時根本已
          無法繼續營運補習班。次查原告更於當年底全家遷入，設籍該址，並拆除
          招牌，此有原告戶口名簿及現場照片為證。復查八十六年七月原告向台北
          市稅捐稽徵處士林分處申請以「自用住宅稅率」（10%）核課土地增值稅
          時，該處亦派員至系爭房地現場實地勘察，甚至拍照存證，確認原告全家
          當時均居住於系爭房地，係屬自用住宅，沒有營業事實後，始准以自用住
          宅稅率核課原告土地增值稅。此外，由系爭房地當時之電話、瓦斯、水電
          繳費紀錄數額觀之，更足證明系爭房地自八十四年進入法院拍賣程序起即
          已無供作補習班營業或出租予他人營業使用。
        原於系爭房地上經營之「潛力英語短期補習班」係原告配偶王月嬌所開設
          ，礙於法令規定，必須有租賃契約始得向教育部申請登記，是所定之租賃
          契約及扣繳憑單均僅是配合規定而為，實際上原告並無因該租賃契約之訂
          定而由配偶處收取到何等租金。台北市稅捐稽徵處士林分處及台北市政府
          分別於復查決定書、訴願決定書中謂其係以未註銷之補習班及夫妻間之八
          十五年一月至十一月間租賃所得扣繳憑單、原告八十五年度綜合所得稅結
          算申報書等為依據，認定系爭房地非屬自用，僅以單據為片面、形式上認
          定，而根本無視於前述種種事實，更與該處先前派員至系爭房地現場實地
          勘察、拍照存證之結果不符，且互相矛盾。
        如前所述，系爭房地自八十四年起即進入拍賣程序，補習班根本無法營運
          ，惟該補習班既與學生及老師均簽有契約，自必須履行教學責任；實際上
          該補習班之教學活動亦非在系爭房地而由補習班另借其他場地進行。是系
          爭房地當時根本未做營業使用，原告亦未因此有營業收入，足堪認定。
        綜上所述，原告原所有之系爭房地當時根本無供作出租或營業使用之事實
          ，而係單純之自用住宅，台北市稅捐稽徵處士林分處原以「自用住宅用地
          」核課土地增值稅本即合法，其後卻以「一般用地」稅率核課土地增值稅
          自屬違法；被告自不得執此違法之補徵稅額處分函請境管局限制原告出境
          。
      (2)退萬步言之，縱台北市政府稅捐稽徵處士林分處得將其先前派員至現場查核
        並拍照存證之實質認定結果棄之不顧，僅憑書面單據即形式上認定系爭房地
        曾供出租或營業使用，該錯誤本應由其自行承擔，其所為補徵原告土地增值
        稅之行政處分更未考量「信賴保護原則」，而使原告蒙受重大損害，該補徵
        稅額處分實屬違法；被告自不得再依據該違法之補徵稅額處分函請境管局限
        制原告出境：
        行政程序法第一一七條規定，原處分機關雖得隨時依職權撤銷其所為之違
          法行政處分，但若受益人無行政程序法第一一九條所列信賴不值得保護之
          情形，而信賴授與利益之行政處分，其信賴利益顯然大於撤銷所欲維護之
          公益時，行政機關即「不得」撤銷該處分。縱使在行政程序法施行前，司
          法院院字第一五五七號解釋亦曾謂：「訴願之決定，‧‧‧苟原處分原決
          定或再訴願官署，於訴願再訴願之決定確定後，發現錯誤或因有他種情形
          ，而撤銷原處分另為新處分，『倘於訴願人、再訴願人之權利或利益並不
          因之而受何損害時』，自可本其行政權或監督權之作用，另為處置。」訴
          願決定本質上亦係行政處分之一種，是從反面解釋，受處分人之權利或利
          益若將因行政處分之撤銷或變更而更為不利，為處分之行政機關亦不得將
          該處分撤銷或變更之。是參照上諸規定及解釋，決定行政機關是否得撤銷
          其所為之違法行政處分，首先須視受處分人有無信賴該處分之情形（即是
          否有信賴表現及有無行政程序法第一一九條所列各款情形）；若受處分人
          確已信賴該處分，則須再以「不予撤銷所欲維護之受處分人私益」與「應
          予撤銷所欲維護之公益」兩相衡量，以決定受處分人之私益是否值得保護
          ，倘私益大於公益，則不得予以撤銷；反之，行政機關雖得予以撤銷，但
          仍應予以補償，蓋行政處分之違法既不可歸責於相對弱勢之受處分人，該
          違法之風險及不利益結果自不得強要人民承擔。此種強調「人民既得權之
          保護」即所謂「信賴保護原則」，非但早已為行政法學理上之通說，更早
          為司法院之解釋所承認，並已具體明文化於新頒布之行政程序法中；是作
          為國家機關一部分之行政機關更無由加以漠視而拒絕適用，否則不特棄人
          民既得權益如敝帚，使相對於行政機關更顯弱勢之人民無所適從，更違反
          「依法行政原則」，而無法見容於現代法治國家原則之下。
        台北市政府稅捐稽徵處士林分處所為之重新核課稅額處分中具受益性質部
          分仍應受前述「信賴保護原則」之拘束：按系爭土地於八十六年六月間經
          法院強制執行程序拍賣移轉予第三人時，台北市政府稅捐稽徵處士林分處
          原依「一般用地稅率」核算原告所應繳納之土地增值稅，嗣經原告依法備
          齊相關文件向該處申請應以「自用住宅用地稅率」核算，該處隨即派員至
          現場實地勘察確認系爭房地係純作自用住宅使用，始重新依「自用住宅用
          地稅率」核算土地增值稅，並以八十六年八月四日北市稽士林乙字第一六
          三四六號函請執行法院將系爭土地更正按自用住宅用地稅率核算應扣繳之
          土地增值稅，副知原告在案。是就該處重新核算原告應扣繳之土地增值稅
          之處分而言，係一兼具受益與負擔性質之「混合效力處分」，針對該處分
          之受益性質部分（即同意以自用住宅用地稅率10%核課）自有前述「信賴
          保護原則」適用，此殆已為通說及實務所承認，無待贅言。
        執行法院依該分處重新核課結果所餘之退稅金額已全數分配予原告之債權
          人，原告實已具備「信賴表現」：查執行法院即士林地方法院民事執行處
          受該處函請依自用住宅稅率扣繳土地增值稅一、一一一、九二四元後，即
          將全數退稅金額分配予原告之債權人「新竹企銀新社分行」，原告並未獲
          取分毫，是原告已因信賴該稅捐稽徵機關所為之重新核課稅額處分內容為
          有效而任由法院將退稅金額全數分配予債權人銀行，原告實已具備「信賴
          表現」之基礎。
        原告向該分處申請重新核定稅額之程序及要件均已齊備，亦屬合法，原告
          並無信賴不值得保護之情形：次查原告當時係依法向該分處申請重新核課
          稅額，該分處要求提供之相關文件原告均未缺漏，其並要求至當時原告全
          家人居住之系爭房地實地勘察並拍照存證，原告全家人亦均相當配合，更
          罔論原告有所謂提供不正確資料或以詐欺脅迫等方法使該處作成對原告有
          利處分之情事；是原告之信賴基礎並無不值得保護之情形，亦屬明瞭。
        台北市政府稅捐稽徵處士林分處於原告申請重新核定稅額時既已派員至系
          爭房地現場實際勘察並拍照存證，而從實質上認定該房地未供營業或出租
          使用，應以「自用住宅稅率」核課土地增值稅，復竟於「兩年後」始突然
          再提出其他單據片面地形式認定先前之核定稅額有誤，要求原告補繳差額
          ，並限制原告出境，此一明顯重大瑕疵不僅凸顯該處前後認定不一之自相
          矛盾，更代表其核定稅額程序實有明顯違法及相關人員嚴重失職情事；此
          一應全由該處負責之瑕疵所造成原告五百餘萬元之財產上不利益，更無由
          原告承擔：
          Ａ、查該分處復查決定書及台北市政府訴願決定書駁回原告之請求均無非
              以：「台北市政府教育局八十八年八月十一日北市教六字第八八二五
              一三○七○○號函」、「財政部台北市國稅局士林稽徵所八十八年八
              月十二日財北國稅士林資字第八八○○六九八○號書函檢送潛力英語
              短期補習班（負責人王月嬌為原告之配偶）開立予原告之房屋租賃所
              得（所屬年月為八十五年一月至十一月），金額四○○、○○○元之
              扣繳憑單」、「原告八十五年度綜合所得稅結算申報書」及「該分處
              於八十八年十月六日函請財政部財稅資料中心提供該補習班八十五、
              八十六年度申報員工薪資之資料等書面單據及資料」等為據，而片面
              認定系爭房地於經法院拍賣出售予第三人之前一年內有供出租營業使
              用之情形。
          Ｂ、惟查，原告向該處申請重新核定稅額時，該處僅要求原告提供戶口名
              簿等文件，並要原告配合其派員至系爭房地現場勘察，並未要求原告
              應提出前述單據資料；再者，是否屬「自用住宅」使用應從實質上加
              以認定，原告亦無由瞭解前述單據資料對該處之認定結果會產生何等
              影響；況原告係依法提出申請，至於如何認定本即屬該處之職權所在
              ，若認前述單據資料對其認定結果核屬重要，該處自應本其職權向各
              單位函調所需資料，如此原告亦可有說明之機會；該處捨此不為，竟
              於作出對原告有利之以「自用住宅」稅率核定處分之「兩年後」（即
              八十八年八月二十四日）始再向其他機關函調相關單據而作出嚴重侵
              害原告財產權之補徵稅額處分，原告實難甘服。
          Ｃ、該處所依據之台北市政府教育局八十八年八月十一日北市教六字第八
              八二五一三○七○○號函，本即得於八十六年七月三日原告提出申請
              時向教育局函調，該處為何竟遲於八十八年始向教育局調取，再反過
              來說當時之認定係有錯誤？又再如該「財政部台北市國稅局士林稽徵
              所八十八年八月十二日財北國稅士林資字第八八○○六九八○書函檢
              送潛力英語短期補習班開立予原告之房屋租賃所得（所屬年月為八十
              五年一月至十一月），金額四○○、○○○元之扣繳憑單」及「原告
              八十五年度綜合所得稅結算申報書」兩者，該房屋租賃所得所屬年月
              既為八十五年一月至十一月，原告於八十六年二月份時即已依法申報
              ，則該處為何未於原告申請時即八十六年七月三日予以調取，竟遲於
              八十八年始再執以稱當時認定係有錯誤而要求原告補稅？凡此反反覆
              覆之作為非但使原告無所適從，更顯示台北市政府稅捐稽徵處士林分
              處核定原告稅額之程序實有重大瑕疵。
          Ｄ、尤有甚者，該分處竟提出其於「八十八年十月六日函請財政部財稅資
              料中心提供該補習班八十五、八十六年度申報員工薪資之資料等書面
              單據及資料」，而認該補習班於八十五、八十六年間有發薪資與其員
              工之情事，並進而推論系爭房地於出售前一年內有供出租營業使用之
              情形；蓋是否發予員工薪資與「是否有利用系爭房地供出租營業使用
              」核屬不相干之兩事，此更由前述由原告配偶開設經營之補習班早已
              借用其他場地（而非利用當時已進入強制執行程序之系爭房地）履行
              義務即清楚明瞭；是該處執此風馬牛不相及之依據為由強徵原告稅款
              ，更可見其蠻橫無理之強硬態度。
        末查，該處要求原告應補繳稅額將近六百萬元，對原告所造成之財產上損
          害實已超過若撤銷先前對原告有利處分所欲達成之公益要求，且原告均已
          具備「信賴保護」之要件；再者，倘該核課稅額處分真具瑕疵亦應由該處
          完全承擔責任，原告並無何等可歸責事由，是綜上所述稅捐稽徵機關即應
          受「信賴保護原則」之拘束而不得再為一嚴重侵害原告權益之處分，被告
          亦不得據此函請境管局限制原告出境。
      (3)再就被告函請境管局限制原告出境之處分本身言，依稅捐稽徵法第二十四條
        第三項及第四十九條前段及限制欠稅人或欠稅營利事業負責人出境實施辦法
        第二條第一項及第三項規定，個人欠稅在五十萬元以上者，稅捐稽徵機關得
        報請被告函請境管局限制該欠稅人出境；惟按被告八十五年八月十五日台財
        稅字第八五一九一五○三六號函釋規定：「‧‧‧個人或營利事業欠繳應納
        稅捐，而提起行政救濟者，在行政救濟終結前，『原則上』應免予限制該欠
        稅人或欠稅營利事業負責人出境，但有左列情形之一，‧‧‧應予限制出境
        ：（一）納稅義務人經復查決定仍有應納稅款，而未繳納半數或提供相當擔
        保而提起訴願，經審酌確有限制出境之必要者‧‧‧」。是稅捐稽徵機關原
        則上應免予限制原告出境，原告雖經復查決定仍有應納稅額，而未繳納半數
        或提供相當擔保而進入行政救濟程序，被告仍應「審酌是否確有限制出境之
        必要」始得函請境管局限制出境。惟被告均未曾對何以原告係屬「有必要予
        以限制出境」之事由具體指明，使原告喪失向被告說明之機會，是其函請境
        管局限制原告出境之處分亦屬要件不備。
      (4)被告依限制欠稅人或欠稅營利事業負責人出境實施辦法所為之要求境管局限
        制原告出境之處分，侵害原告受憲法保障之遷徙自由：
        按人民有居住及遷徙之自由；且該遷徙自由，除為防止妨礙他人自由、避
          免緊急危難、維持社會秩序或增進公共利益所「必要」者外，不得以法律
          限制之，憲法第十條、第二十三條分別定有明文。是原告得自由出入國境
          本即為受憲法所保障之權利，若要以法律加以限制則必須考量是否有限制
          之必要性，即應受憲法層次之「比例原則」之拘束。
        司法院大法官釋字第三四五號解釋雖認為，該限制欠稅人或欠稅營利事業
          負責人出境實施辦法中所規定之限制出境相關規定符合法律授權之要求，
          且同辦法第五條亦有解除出境限制之規定，已兼顧納稅義務人之權益，是
          該辦法乃為確保稅收，增進公共利益所必要，與憲法尚無牴觸；然查，該
          釋字第三四五號解釋係作成於八十三年五月六日，當時「新行政執行法」
          尚未修正通過施行，所有關於稅捐債務之執行均需移送法院為之，對稅捐
          機關而言勞神費時，因此該號解釋認為該辦法乃為確保稅收，增進公共利
          益所必要，與憲法尚無牴觸猶可理解；然「新行政執行法」既已於八十七
          年十一月十一日修正通過，並自八十九年七月一日（誤植為八十九年六月
          一日）開始施行，且依行政執行法施行細則第四十二條規定，本法修正施
          行前之公法上金錢給付義務強制執行事件，於本法修正施行後尚未移送法
          院強制執行者，由主管機關移送該管行政執行處依本法規定執行之，是稅
          捐機關若認原告確負有稅捐債務未清償，即可依上揭規定將系爭稅捐債權
          移送該管行政執行署（處）強制執行，不須再移送法院為之，即已無前述
          勞神費時情事；是在新行政執行法已施行之今日，稅捐機關如主張原告對
          其負有稅捐債務，本即得以更迅速、方便之方法解決（即移送該管行政執
          行署強制執行）；稅捐機關捨此不為，卻仍以限制人民權利更為嚴重之「
          限制出境」處分作為間接強制手段，是否仍具釋字第三四五號解釋所稱之
          「該辦法乃為確保稅收，增進公共利益所必要」之「必要性」，及該「限
          制出境」是否仍符合「比例原則」等，均殊值疑義。
        又此處所稱「必要性」，應與行政法上之「比例原則」同義，依前揭士林
          地方法院民事執行處通知可知，原告所有財產執行所得金額為四千餘萬元
          ，因被告自身之錯誤，致原告反成為欠稅人（設當時被告即依六百餘萬計
          稅，原告無論如何亦不致欠稅而被限制出境），今原告財產既早經執行完
          畢，原告目前亦無其他財產可供執行，且原告數度因工作需要，需出國洽
          商，惟因被告限制出境，致原告根本無法出國洽談公務，使原告工作極為
          不便，長遠以觀，原告又如何有給付被告五百餘萬元之能力，被告又如何
          能透過限制原告出境手段迫使原告給付五百餘萬元？此一間接強制手段之
          有效性如何被告根本無法說明，是在本案其所為限制出境處分即不具「有
          效性」，足以認定；再依前所述，「新行政執行法」既已施行，被告本可
          將本案移送行政執行署（處）直接執行，釋字第三四五號所解釋之背景及
          情事現已不復存在，被告應無必要再使用限制出境之手段迫使原告給付違
          法認定之稅款；末查，被告之目的在於保全其財產利益，卻使用侵害作為
          原告憲法基本權之人身自由權、遷徙自由權為其手段，無異將原告綁手綁
          腳迫使原告清償其片面認定之違法債務（此與強制執行法上所稱之「管收
          」情形亦有不同，蓋原告並非故意躲避債務而欲出境），就法益保護階層
          體系中原則上人身自由權較諸財產權更值保護一點言，被告所使用之侵害
          權利手段顯已超過其所欲保障之利益，亦不符合「比例原則」之要求。
        是以，被告並未說明何以有限制原告出境之必要，其限制原告出境復顯與
          限制欠稅人或欠稅營利事業負責人出境實施辦法所要求之「必要性」、「
          比例原則」並不相符，其所為限制原告出境之處分，自無從認為適法，應
          予撤銷。
     (二)被告主張：
       (1)按「納稅人欠繳應納稅捐達一定金額者，得由司法機關或財政部，函請內
         政部入出境管理局，限制其出境；其為營利事業者，得限制其負責人出境
         。但其已提供相當擔保者，應解除其限制。其實施辦法，由行政院定之。
         」、「滯納金、利息、滯報金、怠報金、短估金及罰鍰等，除本法另有規
         定者外，準用本法有關稅捐之規定。」分別為稅捐稽徵法第二十四條第三
         項及第四十九條前段所明定。次按「在中華民國境內居住之個人或在中華
         民國境內之營利事業，其已確定之應納稅捐或關稅逾法定繳納期限尚未繳
         納，其欠繳稅款及已確定之罰鍰單計或合計，個人在新臺幣五十萬元以上
         ，營利事業在新臺幣一百萬元以上者，由稅捐稽徵機關或海關報請財政部
         函請內政部入出境管理局限制該欠稅人或欠稅營利事業負責人出境。」、
         「第一項所稱之個人或營利事業，欠繳應納稅捐或關稅，在行政救濟程序
         終結前，個人在新臺幣七十五萬元以上，營利事業在新臺幣一百五十萬元
         以上者，稅捐稽徵機關或海關得報請財政部函請內政部入出境管理局限制
         該欠稅人或欠稅營利事業負責人出境。」分別為限制欠稅人或欠稅營利事
         業負責人出境實施辦法第二條第一項及第三項規定。又「‧‧‧個人或營
         利事業欠繳應納稅捐，而提起行政救濟者，在行政救濟終結前，原則上應
         免予限制該欠稅人或欠稅營利事業負責人出境，但有左列情形之一，且合
         於『限制欠稅人或欠稅營利事業負責人出境實施辦法』第二條第三項規定
         之限制出境標準者，應予限制出境：（一）納稅義務人經復查決定仍有應
         納稅額，而未繳納半數或提供相當擔保而提起訴願，經審酌確有限制出境
         之必要者。‧‧‧。」為被告八十五年八月十五日台財稅第八五一九一五
         ○三六號函釋。
       (2)原告訴稱略謂：「其原所有之系爭房地於八十五、八十六年間早無供作補
         習班使用，台北市稅捐稽徵處士林分處原以『自用住宅用地』核課土地增
         值稅本屬合法，其後反又以似是而非之理由補徵原告以『一般用地』稅率
         核課之土地增值稅則屬違法；財政部自不得更執此違法之補徵稅額處分函
         請境管局限制原告出境。‧‧‧三、‧‧‧稅捐稽徵機關原則上應免予限
         制出境，原告雖經復查決定仍有應納稅額，而未繳納半數或提供相當擔保
         而進入行政救濟程序，被告機關仍應『審酌是否確有限制出境之必要』始
         得函請境管局限制出境。惟被告機關均未曾對何以原告係屬『有必要予以
         限制出境』之事由具體指明‧‧‧。」等語。
       (3)本件原告因土地增值稅事件經復查決定補徵土地增值稅五、○四一、七四
         七元，至函報限制出境時加計滯納金七五六、二六二元，合計五、七九八
         、○○九元，已達限制欠稅人或欠稅營利事業負責人出境實施辦法第二條
         第三項規定之限制出境金額標準，且原告就上開案件復查決定駁回，提起
         訴願時，並未繳納半數或提供相當擔保，次查原告亦無財產可供禁止處分
         ，故被告審酌原告之欠稅情節核認確有限制出境之必要，乃函請境管局限
         制原告出境，揆諸首揭法令規定，並無違誤。
       (4)原告所有系爭房地，經由法院拍賣移轉，原按一般用地稅率核課土地增值
         稅，復申請改按自用住宅用地稅率課徵獲准，嗣經臺北市稅捐稽徵處士林
         分處查得該土地出售前一年供作臺北市私立潛力英語短期補習班使用（為
         原告所自承，參附臺北市政府八十九年四月十四日府訴字第八八○九四一
         四二○一號訴願決定書），不符土地稅法第三十四條第一項規定，爰依同
         條第二項規定改按一般土地稅率核課並就其差額補徵，於法並無錯誤。應
         無原告所稱信賴保護原則之適用問題。
　　理  由
一、按「納稅義務人欠繳應納稅捐達一定金額者，得由司法機關或財政部，函請內政
    部入出境管理局，限制其出境；其為營利事業者，得限制其負責人出境。但其已
    提供相當擔保者，應解除其限制。其實施辦法，由行政院定之。」、「滯納金、
    利息、滯報金、怠報金、短估金及罰鍰等，除本法另有規定者外，準用本法有關
    稅捐之規定。」為稅捐稽徵法第二十四條第三項及第四十九條前段所明定。次按
    在中華民國境內居住之個人或在中華民國境內之營利事業，欠繳應納稅捐或關稅
    ，在行政救濟程序終結前，個人在新台幣七十五萬元以上，營利事業在新台幣一
    百五十萬元以上者，稅捐稽徵機關或海關得報請財政部函請內政部入出境管理局
    限制該欠稅人或欠稅營利事業負責人出境，為限制欠稅人或欠稅營利事業負責人
    出境實施辦法第二條第三項所規定。又個人或營利事業欠繳應納稅捐，而提起行
    政救濟者，在行政救濟終結前，原則上應免予限制該欠稅人或欠稅營利事業負責
    人出境，但納稅義務人經復查決定仍有應納稅額，而未繳納半數或提供相當擔保
    而提起訴願，經審酌確有限制出境之必要，且合於限制欠稅人或欠稅營利事業負
    責人出境實施辦法第二條第三項規定之限制出境標準者，應予限制出境，復經財
    政部八十五年八月十五日台財稅字第八五一九一五○三六號函釋有案。
二、本件原告經補徵土地增值稅（含滯納金）五、七九八、○○九元及行政救濟利息
    一六、五七五元，合計五、八一四、五八四元，已達限制欠稅人或欠稅營利事業
    負責人出境實施辦法第二條第三項規定之限制出境金額標準，且原告就上開案件
    復查決定駁回，提起訴願時，並未繳納半數稅額或提供相當擔保，經被告審酌原
    告之欠稅情節，核認確有限制出境之必要，乃函請境管局限制原告出境，揆諸首
    揭規定及說明，並無違誤，訴願決定予以維持，亦無不合。原告提起本件訴訟，
    其主張如事實欄所載，爭執之要點厥為：(1)原告原所有系爭房地於法院拍定前一
    年內，是否有出租或供營業使用？(2)台北市稅捐稽徵處士林分處以該系爭土地有
    作營業使用而改以「一般用地」稅率核課土地增值稅，補徵原告五、八一四、五
    八四元，有無違反信賴保護原則？(3)被告以原告欠稅達五、八一四、五八四元，
    依稅捐稽徵法第二十四條第三項及限制欠稅人或欠稅營利事業負責人出境辦法第
    二條第一項規定，函請境管局限制原告出境，是否符合比例原則？與憲法遷徙自
    由之規定是否牴觸？茲分述如次：
    (一)原告主張系爭房地未出租或供營業使用，主要理由係謂系爭房地自八十四年起
      即進入法院拍賣程序，根本無法作補習班營業或出租他人使用；且八十六年七
      月原告向台北市稅捐稽徵處士林分處申請以「自用住宅稅率」核課土地增值稅
      時，該處亦派員至現場實地勘察，確認原告全家當時均居住於系爭房地，並無
      營業事實，確屬自用住宅，乃准以自用住宅稅率核課土地增值稅云云。惟按土
      地稅法第三十四條第二項規定，前項土地於出售前一年內，曾供營業使用或出
      租者，不適用前項規定；又以法院拍賣土地之情形而言，所謂出售前一年內，
      係指「法院拍定日」往前推算之一年期間為準。經查八十六年七月原告向台北
      市稅捐稽徵處士林分處申請以「自用住宅稅率」核課土地增值稅，該處派員至
      現場勘察時，系爭房地早已拍定（八十六年六月五日），自難逕以當時之狀況
      ，認系爭房地於「拍定前一年內」亦無營業事實，其理至明。復查，不動產強
      制執行開始後至拍定點交前，債務人原則上仍得為該不動產之繼續使用；本件
      系爭房地原供原告之配偶王月嬌開設潛力英語短期補習班，則系爭房地於八十
      五年進入拍賣程序後，該補習班仍繼續使用系爭房地，自非不可能。況查，該
      補習班於系爭房地進入拍賣程序後，仍繼續教學活動，此為原告所是認，雖原
      告訴稱另借其他場所進行，惟並未舉證以實其說，且潛力英語短期補習班尚開
      立系爭房屋之租賃所得（八十五年一月至十一月）扣繳憑單予原告，原告並將
      之申報於八十五年度綜合所得稅之結算申報書內，此亦為原告所不爭之事實，
      凡此皆為系爭房地拍定前一年內之事實，自堪認定系爭房地有出租或供營業使
      用之情形。
    (二)按「對重要事項提供不正確資料或為不完全陳述，致使行政機關依該資料或陳
      述而作成行政處分者」，受益人之信賴不值得保護，行政程序法第一百十九條
      第二款定有明文。本件系爭房地於拍定前一年內，有出租或供營業使用之情事
      ，已如前述，原告隱匿此項事實，謊以自用住宅為由，向台北市稅捐稽徵處士
      林分處申請以「自用住宅稅率」核課土地增值稅獲准，顯係對重要事項提供不
      正確資料，致使行政機關依該資料而作成行政處分者，依前揭規定，其信賴不
      值得保護。故台北市稅捐稽徵處士林分處依查得之資料，認系爭土地有作營業
      使用，而改以「一般用地」稅率核課土地增值稅，補徵原告五、七九八、○○
      九元及行政救濟利息一六、五七五元，合計五、八一四、五八四元，應無違反
      信賴保護之原則。
    (三)又按「行政院於中華民國七十三年七月十日修正發布之『限制欠稅人或欠稅營
      利事業負責人出境實施辦法』，係依據稅捐稽徵法第二十四條第三項及關稅法
      第二十五條之一第三項之授權所訂定，其第二條第一項之規定，並未逾越上開
      法律授權之目的及範圍，且依同辦法第五條規定，有該條所定六款情形之一時
      ，應即解除其出境限制，已兼顧納稅義務人之權益，上開辦法為確保稅收，增
      進公共利益所必要，與憲法尚無牴觸。」經司法院大法官會議釋字第三四五號
      解釋有案。復查，本件原告經法院強制執行後，已無其他財產可供執行，且其
      欠繳稅款高達五百餘萬元之鉅，於該欠稅案件復查決定駁回，提起訴願時，又
      未繳納半數或提供相當擔保，被告審酌原告之欠稅情節核認確有限制出境之必
      要，乃依稅捐稽徵法第二十四條第三項及限制欠稅人或欠稅營利事業負責人出
      境實施辦法第二條第一項規定，函請境管局限制原告出境，自無違反比例原則
      。
三、綜上所述，本件原告之起訴主張，並非可採，原處分及訴願決定，均無不合。原
    告訴請撤銷，核無理由，應予駁回。
據上論結，本件原告之訴為無理由，依行政訴訟法第九十八條第三項前段，判決如主
文。
中　　華　　民　　國　　　九十一　　年　　　四　　　　月　　　十七　　　日
                           臺 北 高 等 行 政 法 院  第三庭
           　　　　　　　　　　　　　　　　　審判長 法　官  徐瑞晃
           　　　　　　　　　　　　　　　　　　　　 法　官  吳慧娟
           　　　　　　　　　　　　　　　　　　　　 法　官  李得灶
右為正本係照原本作成。
如不服本判決，應於送達後二十日內向本院提出上訴狀並表明上訴理由，如於本判決
宣示後送達前提起上訴者，應於判決送達後二十日內補提上訴理由書（須按他造人數
附繕本）。
中　　華　　民　　國　  　九十一　  年　　　四　　  　月　　  二十二　　日
            　　　　　　　　　　　　　　    　      書記官  陳清容
